臺灣新竹地方法院民事裁定  
111年度消債職聲免字第13號
聲  請  人  
即債務人    張生韋  

代  理  人  陳志勇律師
相  對  人  
即債權人    華南商業銀行股份有限公司

法定代理人  張振芳  


相  對  人  
即債權人    台北富邦商業銀行股份有限公司

法定代理人  程耀輝  


相  對  人  
即債權人    聯邦商業銀行股份有限公司


法定代理人  林鴻聯  



相  對  人  
即債權人    元大商業銀行股份有限公司

法定代理人  范志強  
代  理  人  黃勝豐  
相  對  人  
即債權人    台新國際商業銀行股份有限公司


法定代理人  尚瑞強  



相  對  人  
即債權人    中國信託商業銀行股份有限公司


法定代理人  利明献  



相  對  人  
即債權人    元大國際資產管理股份有限公司




法定代理人  宋耀明  

管  理  人  臺灣金融資產服務股份有限公司

法定代理人  陳美如  
上列當事人間因消費者債務清理事件聲請免責，本院裁定如下：
    主  文
聲請人即債務人張生韋應予免責。
    理  由
一、按法院為終止或終結清算程序之裁定確定後，除別有規定外
    ，應以裁定免除債務人之債務，消費者債務清理條例（下稱
    消債條例）第132條定有明文。次按法院裁定開始清算程序
    後，債務人有薪資、執行業務所得或其他固定收入，扣除自
    己及依法應受其扶養者所必要生活費用之數額後仍有餘額，
    而普通債權人之分配總額低於債務人聲請清算前2年間，可
    處分所得扣除自己及依法應受其扶養者所必要生活費用之數
    額者，法院應為不免責之裁定，惟債務人證明經普通債權人
    全體同意者，不在此限。又債務人有下列各款情形之一者，
    法院應為不免責之裁定，但債務人證明經普通債權人全體同
    意者，不在此限：㈠於7年內曾依破產法或本條例規定受免責
    ；㈡故意隱匿、毀損應屬清算財團之財產，或為其他不利於
    債權人之處分，致債權人受有損害；㈢捏造債務或承認不真
    實之債務；㈣聲請清算前二年內，因消費奢侈商品或服務、
    賭博或其他投機行為，所負債務之總額逾聲請清算時無擔保
    及無優先權債務之半數，而生開始清算之原因；㈤於清算聲
    請前1年內，已有清算之原因，而隱瞞其事實，使他人與之
    為交易致生損害；㈥明知已有清算原因之事實，非基於本人
    之義務，而以特別利於債權人中之1人或數人為目的，提供
    擔保或消滅債務；㈦隱匿、毀棄、偽造或變造帳簿或其他會
    計文件之全部或一部，致其財產之狀況不真確；㈧故意於財
    產及收入狀況說明書為不實之記載，或有其他故意違反本條
    例所定義務之行為，致債權人受有損害，或重大延滯程序。
    消債條例第133條、第134條分別定有明文。前三條情形，法
    院於裁定前應依職權調查，或命管理人調查以書面提出報告
    ，並使債權人、債務人有到場陳述意見之機會，消債條例第
    136條亦有明文。
二、本件聲請人前經本院以109年度消債清字第5號裁定自民國（
    下同）109年4月30日下午4時起開始清算程序，嗣聲請人名
    下新竹市○○段0000地號土地暨同段3292建號建物拍定價格為
    602,000元、新光人壽保單解約金為348元，經本院司法事務
    官製作並公告分配表，將聲請人名下財產之現金分配完結後
    ，優先債權人分配49,062元，普通債權人分配總額為553,28
    6元（見執清卷第593-596、719-722頁），並於111年4月8日
    以109年度司執消債清字第12號民事裁定本件清算程序終結
    並確定在案，業經本院依職權調閱上開卷宗查明屬實。是本
    件清算程序終結後，本院即應審酌聲請人有無消債條例所定
    不免責之情形，裁定是否准許聲請人免責。經本院依消債條
    例第136條規定，通知全體債權人及聲請人於111年7月4日上
    午10時20分到場及函詢全體債權人就聲請人免責與否陳述意
    見，除債權人元大國際資產管理股份有限公司未表示意見、
    聯邦商業銀行股份有限公司表示依職權審酌、新竹市稅務局
    表示債務人已無欠稅、無意見之外，其餘債權人皆表示不同
    意債務人聲請免責，意見如下：
㈠、華南商業銀行股份有限公司：不同意債務人免責。債務人為5
    3年出生，現年58歲，正值壯年應具有工作及還款能力，當
    竭力清償債務，以防止消債條例被濫用。
㈡、台北富邦商業銀行股份有限公司：不同意債務人免責。依消
    債條例之債務清理程序，債權人於不得已之情況下，已蒙受
    相當損失，請鈞院詳審消債條例第133前段之規定，裁定債
    務人不予免責。
㈢、元大商業銀行股份有限公司：不同意債務人免責。本行於清
    算程序中僅受償18,971元，為避免債務人濫用清算程序規避
    債務，請鈞院依職權調取債務人財產所得資料，如有消債條
    例第133條、第134條所定情事，應裁定債務人不予免責。
㈣、台新國際商業銀行股份有限公司：不同意債務人免責。請鈞
    院查察債務人有無消債條例第133條、第134條各款不免責之
    事由，諸如查詢債務人入出境資料以確認其是否有奢侈浪費
    或隱匿財產之行為。
㈤、中國信託商業銀行股份有限公司：不同意債務人免責。請鈞
    院查察債務人有無消債條例第133條、第134條各款不免責之
    事由。依鈞院109年度消債清字第5號裁定所載，債務人每月
    可處分所得扣除每月自己及應受其扶養者所需生活費用後，
    已入不敷出，就超支部分債務人如何負擔？是否另有收入未
    列入財產及收入狀況明書？或有隱匿之事實？如有，即有消
    債條例第134條第2、8款不免責之情事。
三、經查：
㈠、本件無消債條例第133條所定之不免責事由存在：
  ⒈觀諸消債條例第133條之立法目的在避免債務人濫用清算程序
    以獲免責，並敦促有清償能力者，利用薪資等固定收入清償
    債務而受免責，以保障債權人可受最低清償，可知立法者之
    用意非以特定時點認定債務人有無固定收入。而當係賦予法
    院於裁定免責前，綜合考量債務人自裁定開始清算程序時起
    至免責裁定前，有無薪資、執行業務所得或其他固定收入情
    形，以判斷債務人有無清償能力，及有無濫用清算程序之情
    節，而決定應否為債務人不免責之裁定。是於法院裁定開始
    清算程序後至裁定免責與否前之期間，債務人有固定收入，
    而於裁定開始清算程序時，或為免責、不免責裁定時，暫時
    性地無固定收入之情形，應認債務人仍有以固定收入清償達
    消債條例第141條所定數額之債務而受免責之可能，法院應
    進行消債條例第133條是否為不免責裁定之審查，以貫徹消
    債條例妥適調整債務人與債權人及其他利害關係人之權利義
    務關係之立法目的（臺灣高等法院暨所屬法院98年法律座談
    會民事類提案第39號研討結果參照）。
  ⒉本院定於111年7月4日通知聲請人到庭訊問調查，聲請人到場
    陳述：伊現在沒有工作，沒有申請社會補助，因為伊身體不
    好，所以沒有工作，伊有髖關節要更換人工關節不能使力等
    語（本院卷第65-66頁），並提出南門綜合醫院診斷證明書
    在卷為證（清算卷第139頁），依上開診斷證明書，聲請人
    經診斷有左側股骨頭缺血性壞死，需行左髖全人工關節置換
    手術，診療日期為108年10月7日，惟衡以聲請人於109年3月
    9日清算事件訊問程序到場陳稱：伊現在打零工，在停車場
    幫人代班，每月收入約7、8千元，108年伊在送便當，老闆
    認為伊年紀大送便當的速度不行，後來伊就找到代班的工作
    等語（清算卷第135-136頁），依聲請人上開陳述，可見聲
    請人雖罹患上開疾病致其勞動能力下降，然並非完全無勞動
    能力之人，縱暫時性無工作收入，考量聲請人現年58歲（53
    年7月出生，清算卷第183頁），距強制退休年齡尚有7年之
    工作年限，聲請人仍有以薪資等固定收入清償債務之可能，
    是本院認聲請人於開始清算程序後，其目前每月收入應以本
    院准予其清算裁定認定約7、8千元，則其每月收入平均約7,
    500元，作為聲請人經裁定開始清算後及目前每月可處分所
    得之依據；至聲請人經准予清算後迄今之每月必要支出部分
    ，查聲請人於聲請清算時主張每月必要支出為14,866元，收
    入不足支應生活開銷時，由兄姊資助等語（調解卷第9頁、
    清算卷第136頁），並經本院准予其開始清算裁定認定其每
    月必要支出14,866元為合理，惟參酌聲請人於本案主張現因
    身體健康狀況無業，現依賴兄姊每月輪流接濟10,000元以維
    持生活等語（本院卷第15、65-66頁），衡酌收支平衡概念
    ，本院認聲請人開始清算後，目前每月必要支出應認定為10
    ,000元較為合理。準此，聲請人於本院裁定開始清算後，即
    109年4月30日後，其每月應可固定獲取薪資收入約7,500元
    ，扣除每月必要支出10,000元後並無餘額，核與消債條例第
    133條前段規定應為不免責裁定之要件不合，自無該條所規
    定之不免責事由。
㈡、再者，消債條例關於清算程序係以免責主義為原則，不免責
    為例外，復按關於更生或清算之程序，除本條例別有規定外
    ，準用民事訴訟法之規定，消債條例第15條定有明文，而民
    事訴訟法第277條前段規定：當事人主張有利於己之事實者
    ，就其事實有舉證之責任。故債權人如主張債務人有消債條
    例第134條各款所定行為，自應就債務人合於上開要件之事
    實，舉證以實其說。債權人等雖已表示不同意債務人免責，
    惟未具體說明或提出相當事證，證明債務人符合消債條例第
    134條不免責之規定，是其主張債務人不應免責等語，即無
    足採。此外，本院復查無債務人有何消債條例第134條各款
    所規定之不免責事由，應認債務人並無消債條例第134條所
    定不免責事由之存在。　　
四、綜上所述，本件債務人經法院為終結清算程序之裁定確定，
    且查無消債條例第134條各款所列之不免責事由，復不符合
    同條例第133條所定不免責之情形，依同條例第132條之規定
    ，自應裁定免除債務人之債務，爰裁定如主文。
中　　華　　民　　國　　111 　年　　9 　　月　　12　　日
　　　　　　　　　民事第二庭　法　官　林麗玉
以上正本係照原本作成。
如不服本裁定，應於裁定送達後10日內，以書狀向本院提出抗告
，並繳納抗告費新臺幣1千元。
中　　華　　民　　國　　111 　年　　9 　　月　　12　　日
                              書記官　郭春慧